臺灣高等法院刑事判決
109年度上易字第764號
上  訴  人  
即  被  告  鄭麗芳


選任辯護人  王崇宇律師
上列上訴人即被告因妨害名譽案件，不服臺灣新北地方法院108
年度易字第1017號，中華民國109年3月12日第一審判決（起訴案
號：臺灣新北地方檢察署108年度偵字第6924號），提起上訴，
本院判決如下：
    主  文
原判決撤銷。
丙○○無罪。
    理  由
一、公訴意旨略以：被告丙○○為址在新北市○○區○○○路000○0號「
    文華居涵碧賞社區」之住戶，緣被告所居住○○市○○區○○○路0
    00○0號7樓房屋及社區公共設施修繕及點交問題與告訴人乙○
    ○所任職之鉦泰建設有限公司有所紛爭，被告之配偶於民國1
    07年5月31日與告訴人因上揭房屋之修繕費用問題，在新北
    市政府法制局會議室與告訴人進行協調，協調過程中因被告
    之配偶與告訴人有所爭執，被告對於鉦泰建設有限公司及告
    訴人有所不滿，竟基於公然侮辱之犯意，於107年6月1日夜
    間10時59分，在新北市鶯歌區之居所內，利用電子設備連接
    網際網路至LINE通訊軟體之「文華居幸福大家族」不特定人
    得以共見聞之群組內，張貼「就算來了也沒用，他們只會耍
    一些裝瘋賣傻跟鬼打牆的伎倆，然後最近又多了講不贏別人
    就作勢要打人的伎倆。想想有時真替張乃卿感到悲哀，好好
    一間公司被他那萬能的老婆跟無能的姪子搞到臭名遠播，真
    是可悲啊！…」等語辱罵告訴人（張乃卿之姪子），嗣因群
    組內成員黎鎮豪看見上揭訊息，轉知詹沅融後，告知告訴人
    ，使告訴人之感情名譽受損。因認被告涉犯刑法第309條第1
    項公然侮辱罪嫌等語。
二、按犯罪事實應依證據認定之，無證據不得認定犯罪事實；又
    不能證明被告犯罪者，應諭知無罪之判決，刑事訴訟法第15
    4條第2項、第301條第1項分別定有明文。再按認定犯罪事實
    所憑之證據，雖不以直接證據為限，間接證據亦包括在內，
    但無論直接或間接證據，其為訴訟上之證明，須達於通常一
    般人均不致有所懷疑，而得確信其為真實之程度，始得據為
    有罪之認定，倘其證明尚未達到此一程度，而有合理性懷疑
    之存在時，即無從為有罪之認定(最高法院40年台上字第86
    號、76年台上字第4986號判決意旨參照)。
三、言論自由具有實現個人自我、促進民主政治、培養多元意見
    等多重功能，為人民之基本權利，國家應給予最大限度之維
    護，俾其實現自我、溝通意見、追求真理及監督各種政治或
    社會活動之功能得以發揮，憲法第11條定有明文保障。惟為
    兼顧對個人名譽、隱私及公共利益之保護，尚非不得對言論
    自由依其傳播方式為合理之限制。刑法上之誹謗罪之規定，
    均屬對於言論自由依傳播方式所加之限制，亦即兩者均受保
    障言論自由權及憲法第23條之規範。刑法第310條第3項前段
    以對於所誹謗之事，能證明其為真實者不罰，係針對言論內
    容與事實相符者之保障，並藉以限定刑罰權之範圍，非謂指
    摘或傳述誹謗事項之行為人，必須自行證明其言論內容確實
    真實，始能免於刑責，亦不得以此項規定而免除檢察官於訴
    訟程序中，依法應負舉證證明行為人毀損他人名譽，或法院
    發現其為真實之義務。該指摘或傳述誹謗事項之行為人，證
    明其言論內容是否真實，其證明強度不必達到客觀之真實，
    透過「實質（真正）惡意原則」之檢驗，只要認行為人於發
    表言論時並非明知所言非真實而故意捏造虛偽事實，或並非
    因或輕率而未探究所言是否為真實致其陳述與事實不符，皆
    排除於第310條之處罰範圍外，認行為人不負相關刑責。因
    此，行為人就其指摘或傳述非涉及私德而與公共利益有關之
    事項，雖不能證明言論內容為真實，但依其所憑之證據資料
    ，認為行為人有相當理由確信其為真實，即主觀上有確信「
    所指摘或傳述之事為真實」之認識，即欠缺故意，不能以誹
    謗罪之刑責相繩。又刑法第311條係關於「意見表達」或對
    於事物之「評論」，就誹謗罪特設之，目的在維護善意發表
    意見之自由，亦不生牴觸憲法問題。司法院釋字第509號著
    有解釋。針對特定事項，依個人價值判斷所提出之主觀意見
    、評論或批判，此種意見表達，仍須符合該條第3款「以善
    意發表言論，對於可受公評之事為當評論」，即所謂「合理
    評論原則」之規定，始得據以阻卻違法。憲法對於「事實陳
    述」之言論，係透過「實質（真正）惡意原則」予以保障，
    對於「意見表達」之言論，則透過「合理評論原則」，亦即
    「以善意發表言論，對於可受公評之事為適當評論」之誹謗
    罪阻卻違法事由，賦與絕對保障。
四、又我國刑法妨害名譽罪章的法條結構及編排體系，刑法第30
    9條處罰的是「公然侮辱」之言論，第310條則處罰「散布於
    眾，指摘或傳述足以毀損他人名譽之事」之言論。刑法第30
    9條的「侮辱」，是指以使人難堪為目的，不指摘具體的事
    實，而以粗鄙的言語、舉動、文字、圖畫等，對他人予以侮
    謾、辱罵，為抽象表示不屑、輕蔑或攻擊的意思，達於對個
    人在社會上所保持的人格及地位達貶損其評價的程度；刑法
    第310條第1項的「誹謗」，則是指行為人知其所指摘或傳播
    轉述的具體事項，足以貶損他人名譽者，而仍將該具體事實
    傳播於不特定之人或多數人，使大眾知悉其內容而指摘或傳
    述之者而言。又事實陳述與意見表達在概念上互有流動，本
    難期涇渭分明，如針對具體事實，依個人價值判斷提出主觀
    且與事實有關連的意見或評論，仍有「實質惡意原則」之適
    用，此際行為人是否成立公然侮辱罪，應審究客觀上是否有
    公然侮辱之行為，主觀是否有公然侮辱之實質惡意。如非出
    於實質惡意之陳述，因發表意見之評論者，不具有公然侮辱
    之實質惡意，縱使尖酸刻薄，批評內容足令被批評者感到不
    快或影響其名譽，仍屬於憲法所保障言論自由之範疇，除不
    成立誹謗罪，亦不成立公然侮辱罪。又客觀上是否有公然侮
    辱之行為，除應注意行為人與被害人之性別、年齡、職業等
    個人條件外，並應著重行為人與被害人間之關係、行為時之
    客觀情狀、行為地之方言或語言使用習慣等事項，依社會一
    般人對於語言使用之認知，進行客觀之綜合評價，不宜僅著
    眼於特定之用語文字，即率爾推斷。至於是否屬足以貶損他
    人評價之侮辱行為，應行為人之動機、目的、慣用之語言、
    當時所受之刺激、所為之用語、語氣、內容及連接之前後文
    句統觀之，非得以隻言片語而斷章取義，更非單依被害人主
    觀上之感情為斷，縱行為人所為已傷及被害人主觀上之情感
    ，惟客觀上對於被害人之人格評價並無影響時，尚不得遽以
    刑法公然侮辱罪加以論處。
五、公訴人認被告涉犯前揭罪嫌，係以被告之供述、證人即告訴
    人、證人詹沅融之證述、文華居幸福大家族LINE 群組發文
    紀錄及新北市政府法制局消費者保護官申訴處理紀錄等證據
    ，為其論據。訊據被告固坦承於前揭時間，在文華居幸福大
    家族LINE群組內張貼上開訊息之事實，惟堅決否認有何公然
    侮辱之犯行，辯稱：伊在群組上發表之言論是事實陳述，不
    是謾罵，陳述事實不該是侵害名譽等語。其選任辯護人為其
    辯稱：公然侮辱應有合理原則之適用，鉦泰公司於106年遭
    營造廠扣押，107年10月仲裁又判鉦泰公司要賠2000多萬，
    而鉦泰公司也拒不點交社區之公共設施，被告之言詞只是對
    鉦泰公司缺乏信心之評論，且依證人甲○○之證詞，107年5月
    31日告訴人不願修繕態度明顯，被告是對證人甲○○所述情形
    ，對鉦泰公司是否會於107年6月2日是否出席這件事，做出
    該公司不會出席的猜測等語。經查：
　㈠被告為新北市○○區○○○路000○0號「文華居涵碧賞社區」之住
    戶，其因房屋及社區公共設施修繕、點交問題與鉦泰公司有
    所紛爭，於107年6月1日22時59分，在其上開住處內，利用
    電子設備連接網際網路以LINE通訊軟體於不特定人得以共見
    聞之「文華居幸福大家族」群組內，張貼「就算來了也沒用
    ，他們只會耍一些裝瘋賣傻跟鬼打牆的伎倆，然後最近又多
    了講不赢別人就作勢要打人的伎倆。想想有時真替張乃卿感
    到悲哀，好好一間公司被他那萬能的老婆跟無能的姪子搞到
    臭名遠播，真是可悲啊！…」之文字訊息，嗣因群組内成員
    黎鎮豪看見上揭訊息，轉知詹沅融後，告知告訴人，業據被
    告自承不諱，且經證人即告訴人、證人詹沅融於偵查中證述
    明確（見臺灣桃園地方檢察署107年度偵字第21873號偵查卷
    第17頁背面、第141頁背面、臺灣新北地方檢察署108年度偵
    字第6924號偵查卷第14頁），復有LINE通訊軟體「文華居幸
    福大家族」群組對話內容截圖等件在卷可佐（見臺灣桃園地
    方檢察署107年度偵字第21873號偵查卷第9頁、臺灣新北地
    方檢察署108年度偵字第6924號偵查卷第5至7頁），此部分
    事實，首堪認定。
　㈡被告與鉦泰公司因房屋及社區公共設施修繕、點交問題與鉦
    泰公司之紛爭，茲分述如下：
　⒈告訴人於偵查中證稱：被告跟鉦泰公司購買被告現住之房屋
    ，伊跟被告之配偶即證人甲○○在107年5月31日有在新北市政
    府法制局會議室協調，調解時證人甲○○態度比較強硬，希望
    公司多付一點修繕費用，但公司無法接受，被告他們才會對
    公司不滿等語（見臺灣桃園地方檢察署107年度偵字第21873
    號偵查卷第14、103頁）。
　⒉證人甲○○於本院審理時證稱：伊入住房子不到1年，就發現房
    屋有漏水、壁癌問題，要求鉦泰公司修繕二、三次，寫過報
    修單，但都沒來處理，之後鉦泰公司去公所申請調解漏水及
    壁癌，調解會議都是由告訴人及負責人的太太出席，後來伊
    在107年5月31日參加新北市政府法制局消費申訴會議，伊有
    提供修繕方式，請廠商估價浴室修繕約需20幾萬，但鉦泰公
    司不接受，伊請對方提修繕方式，對方也說不出來，過程中
    告訴人叫伊差不多，伊說什麼叫差不多，東西壞掉本就應該
    修很合理。告訴人就站起來、手舉起來要攻擊伊，消保官有
    制止告訴人，並建議回復壁癌原狀、漏水保留法律追訴權，
    後來全部流程結束後，消保官就給伊會議紀錄簽名。回家後
    伊轉述開會過程予被告，最後浴室的問題，是伊整間塗防水
    漆解決。之前管理委員會也有要求鉦泰公司點交公共設施，
    但只要是認識的號碼打電話就不接，不認識的號碼會接，但
    鉦泰公司負責人老婆說手機壞掉、掉水裡等語（見本院卷第
    119至125頁）。
　⒊依上開證人之證述，參以被告提出之新北市政府法制局消費
    者保護官案件處理紀錄、「文華居涵碧賞社區」之缺失照片
    、文華居管理委員107年11月25日文華居社字第1071125001
    號、107年12月4日文華居社字第1071204001號、107年12月2
    7日文華居社字第1071227001號、108年2月23日文華居社字
    第1080223001號、108年3月31日文華居社字第1080331001號
    函等相關資料（見臺灣新北地方檢察署108年度偵字第6924
    號偵查卷第139、141至151、153至154、157至175、177至18
    2頁），可知被告及其配偶甲○○在購買「文華居涵碧賞社區
    」之房屋後，鉦泰公司曾因多項公共設施缺失而屢遭社區管
    理委員會要求點交，但未能完成，被告及其配偶甲○○亦因房
    屋浴室外牆滲水及壁癌之問題，與鉦泰公司負責人之妻黃碧
    蓮及姪子即告訴人多次協調房屋修繕事宜，然均無果，嗣於
    107年5月31日新北市政府法制局消費申訴會議，告訴人於該
    會議中，因不滿證人甲○○要求修繕之方式，要求證人甲○○提
    出合理之請求，並起身、手舉起似作勢欲攻擊證人甲○○後遭
    制止，於該次會議中雙方達成協商，鉦泰公司負責人之妻子
    黃碧蓮及姪子即告訴人同意將被告及證人甲○○之房屋專有部
    分壁癌牆面重新修繕回復原狀及提供油漆及除銹工具供被告
    及證人甲○○處理陽台攔杆生鏽問題，證人甲○○仍保留對於浴
    室漏水之法律上請求權等情。
　㈢是以，被告固於107年6月1日22時59分於「文華居幸福大家族
    」LINE群組發文「就算來了也沒用，他們只會耍一些裝瘋賣
    傻跟鬼打牆的伎倆，然後最近又多了講不赢別人就作勢要打
    人的伎倆。想想有時真替張乃卿感到悲哀，好好一間公司被
    他那萬能的老婆跟無能的姪子搞到臭名遠播，真是可悲啊！
    …」之文字訊息，惟依前揭說明可知，被告係因被告及其配
    偶甲○○在購買「文華居涵碧賞社區」之房屋後，鉦泰公司因
    多項公共設施缺失而無法完成點交，屢屢遭社區管理委員會
    要求配合點交無果，而被告及其配偶甲○○又因入住前揭社區
    房屋未久，房屋浴室外牆即產生滲水及壁癌之問題，多次與
    鉦泰公司負責人之妻黃碧蓮及姪子即告訴人協調房屋修繕事
    宜，亦未獲正面回應，對於鉦泰公司處理房屋滲水、壁癌等
    修繕問題態度之消極感到無奈及不信任，於107年5月31日在
    新北市政府法制局消費申訴會議，告訴人更因不滿證人甲○○
    要求修繕之方式，似作勢欲攻擊證人甲○○之舉止，始於上開
    文華居幸福大家族LINE群組內對於「文華居幸福大家族」LI
    NE群組內關於「請問明天10點開會建商會到嗎」、「如果會
    來請家裏有問題的住戶也趁此機會為自己發聲」等訊息而為
    回復，而被告發表之內容亦非毫無緣由任意提出，而係根據
    其與鉦泰公司對於房屋滲水、壁癌之問題，多次接觸之親身
    經歷，且針對鉦泰公司對於住戶問題處理之經過、態度及能
    力，提出自己本於自身感受及是非而有所評論，而屬可受公
    評之事，而觀諸被告所為之留言，亦非毫無關聯之抽象謾罵
    ，縱使用字遣詞尖酸刻薄，足令告訴人感到不快或影響其名
    譽，然被告所述所依為真實，且究其之言語並非毫無意義之
    謾罵，更非被告故意杜撰子虛烏有之事意圖貶損告訴人之名
    譽，仍與公然侮辱罪之抽象謾罵有間，自難遽以公然侮辱罪
    責相繩。
六、綜上，依公訴人所舉之各項，本院尚無從形成被告確有公訴
    意旨所指此部分犯行之確信，既無法達被告有罪之心證，揆
    諸首揭說明，自屬不能證明被告犯罪，應就被告為無罪之諭
    知。原審認定被告犯公然侮辱罪，予以論罪科刑，尚有未合
    。被告上訴否認犯罪，為有理由，爰將原判決撤銷改判。
據上論斷，應依刑事訴訟法第369條第1項前段、第364條、第301
條第1項，判決如主文。
本案經檢察官徐世淵提起公訴，檢察官孟玉梅到庭執行職務。
中　　華　　民　　國　　109 　年　　6 　　月　　24　　日
                  刑事第二十一庭審判長法　官  許宗和
                                      法　官  黃惠敏
                                      法　官  章曉文
以上正本證明與原本無異。
不得上訴。
                                      書記官  陳媖如
中　　華　　民　　國　　109 　年　　6 　　月　　29　　日